【裁判字號】    96,重訴,449
【裁判日期】    970430
【裁判案由】    清償債務
【裁判全文】
臺灣臺中地方法院民事判決             96年度重訴字第449號
原      告  辛○○
訴訟代理人  林宜慶律師
被      告  丁○○
訴訟代理人  戊○○
上列當事人間清償債務事件，本院於民國97年4月16日言詞辯論
終結，判決如下：
    主    文
原告之訴及假執行之聲請均駁回。
訴訟費用由原告負擔。
    事實及理由
甲、程序方面：
    訴狀送達後，原告不得將原訴變更或追加他訴，但請求之基
    礎事實同一，擴張或減縮應受判決事項之聲明，不甚礙被告
    之防禦及訴訟之終結者，不在此限，民事訴訟法第255條第1
    項第2、3、7款分別定有明文。查：(一)本件原告於向本院聲
    請核發支付命令時，原聲明請求被告應給付新臺幣（下同）
    777萬8,412元及其法定遲延利息，嗣於訴狀送達後，減縮請
    求為被告應給付360萬元及其法定遲延利息，核其性質係為
    減縮應受判決事項之聲明，依前開規定，自屬適法。(二)原告
    提起本件訴訟，原請求被告返還借款，於起訴狀繕本送達後
    ，追加請求被告應返還不當得利。核其追加部分係基於同一
    給付行為之基礎事實，且本院認此追加亦不甚礙被告之防禦
    及訴訟之終結，符合上開法條之規定，應予准許。
乙、實體方面：
一、原告起訴主張略以：
（一）被告於民國（下同）81年間急需用錢，要求原告幫助，原
      告乃向訴外人庚○○借3張支票共計360萬元，轉借給被告
      使用。詎支票到期，被告無錢繳納，原告為顧及信用，乃
      至臺中市農會借款360萬元轉帳至庚○○帳戶，該筆借款
      屢經原告於81年10月及11月間數次口頭向被告催討，被告
      均藉詞拖延。經原告於96年8月17日以存證信函通知出面
      清算本息，被告仍置之不理。爰依借貸契約之法律關係訴
      請被告返還360萬元及自82年1月1日起之法定遲延利息。
（二）本件縱使無法證明借貸關係存在，被告並無法律上原因受
      有票據兌現360 萬元之利益，致原告受有360 萬元之損害
      ，原告爰追加依民法第179 條不當得利返還請求權，請鈞
      院就借款返還請求權與不當得利返還請求權，擇一為原告
      有利之判決。並聲明：求為判決被告應給付原告360 萬元
      ，及自82年1月1日起至清償日止按年息百分之5計算之利
      息，並陳明願供擔請准宣告假執行。
（三）對被告答辯之補充陳述：
      1.依證人乙○○庭呈拆帳明細表顯示，謝金柳、己○○、
        丁○○及辛○○四人（均為同父母親之兄弟姊妹）分得
        不動產之價值均為847.7796萬元，原告辛○○分得A6
        、1/3B1及B6，被告丁○○分得A9、1/3B1及1/2B4，而
        參照（70）中工建使字第1739號使用執照存根及名冊可
        知：
        (1)A6：即東山路一段208 －8 號。
        (2)B1：即東山路一段210 巷2 號。
        (3)B6：即東山路一段210 巷10－1 號，係原告目前居住
          之不動產，為東山路巷內三樓之透天厝。
        (4)A9：即東山路一段212 號，係被告目前居住之不動產
          ，為東山路大馬路邊佔地52坪角間四樓透天厝。
      2.由卷內土地登記申請書顯示：81年之前原告居住之土地
        （北屯區○○段667地號）係登記為原告辛○○與被告
        丁○○各有二分之一應有部分，其上之建物（東山路1
        段210巷10之1號）係登記訴外人己○○及丙○○各有二
        分之一應有部分，並無被告所述其就建物有二分之一應
        有部分。
      3.依建築物改良物登記簿及土地登記簿，丁○○、己○○
        及丙○○將B6應有部份移轉予原告之詳細情形：
        (1)丁○○：收件字號39130號、收件日期81年8月27 日
          14時30分、登記日期81年8月29日。
        (2)丙○○：收件字號39131號、收件日期81年8月27 日
          14時30分、登記日期81年9月1日。
        (3)己○○：收件字號39132號、收件日期81年8月27 日
          14時30分、登記日期81年9月1日。
      4.本件B6（東山路1段210巷10之1號之建物及坐落之土地
        ），係依合建協議分予原告，81年之前雖僅有土地二分
        之一之應有部分登記原告名下，原告仍享有完全使用收
        益之權：
        (1)原告辛○○分得A6、1/3B1及B6，其中A6原告已於72
          年間以245萬元轉售予第三人賴敏錫，另外A9則為被
          告分得且目前仍居住之不動產，復以明細表為證人劉
          清露所庭呈，丙○○亦有相同之明細表，顯見系爭拆
          帳明細表為真正，所有合建之人均依拆帳明細表互相
          找補分得應分到之不動產。
        (2)由拆帳明細表顯示B6係完全分予原告，被告丁○○也
          分得分得A9、1/3B1及1/2B4，每人分得部份之價值應
          有847.7796萬，其餘之人應將丁○○不足部分付現金
          補足。如果B6有二分之一或三分之一應分予被告謝子
          儀，明細表上丁○○部分自當會記載1/3B6或1/2B6，
          辛○○部分亦會記載2/3B6或1/2B6，且原告分得部分
          之價值必定少於847萬，是被告所述其就B6（即原告
          目前居住之不動產）有二分之一斷屬不可能，畢竟原
          告合建時提供之土地坪數係所有人最多的，後因不計
          較協議使同房兄弟均分得價值847萬元之不動產。
        (3)依證人丙○○證述及參照乙○○庭呈81年3月23日簽
          立之土地交換合建合約書內容，足證81年間B6建物及
          土地併案連號移轉登記予原告，係因畸零地交換完成
          沒必要繼續箝制，始依原合建約定無償移轉登記予原
          告。
        (4)B6部份分予原告後，原告在71年間即出租予訴外人陳
          吉雄，至81年間已達10年之久，租金均係原告收取，
          此由最後一年之租賃契約足證，另原告目前居住房屋
          之房屋稅，雖登記納稅義務人為己○○及丙○○，但
          從71年起均由原告繳納，此由原告收執多年之繳稅收
          據足證。如果B6部份有分給被告二分之一或三分之一
          ，為何租賃契約之出租人卻僅為辛○○，亦由辛○○
          收取租金近10年，甚至由原告從71年起繳納房屋稅，
          被告卻無任何異議，也不繳納房屋稅，此在在證明被
          告並無分得B6部份。
      5.原告並未支付買賣價金，向被告購買其所主張之應有部
        分，茲將理由分述於下：
        (1)依照拆帳明細表B6係完全分予原告，因81年間達成交
          換地的協議，履行先前合建協議，方將己○○、謝子
          中及丁○○之應有部份併案連號移轉登記予原告，此
          實質上並非基於買賣關係，原告並未支出任何買賣價
          金，此業經證人己○○及丙○○證述在案。
        (2)如果因為81年間過戶時被告之太太刁難不願履行合建
          協議，在被告已分得東山路大馬路邊地坪52坪的四樓
          角間透天店面（A9），而原告另外分得A6才賣245萬
          元元，B6部份土地及房屋合建時估價僅為400萬元，
          復以原告要另外貸款來支付被告所要求買賣價金360
          萬元的情形下，原告必定會提起訴訟訴請履行合建協
          議，何必另外再花360萬元購買被告所主張之二分之
          一或三分之一，因為合建約定均分847萬元的不動產
          價值，卻因被告刁難原告，原告不採取訴訟途徑而自
          願支出360萬元之買賣價款，此殊難想像，亦與常情
          不符。
        (3)如果因為被告刁難，原告不得已只好接受支出買賣價
          款，己○○及丙○○也可能如法泡製而向原告索取建
          物過戶之價款，是原告豈可能冒著如此之風險欣然接
          受被告之刁難而跑去貸款360萬獨厚被告。系爭B6部
          份僅有土地二分之一登記被告名下，建物登記在謝金
          龍及丙○○名下，81年間交換畸零地完成後，己○○
          及丙○○即同意將建物返還登記給原告，如果被告刁
          難不將土地二分之一登記還原告，原告也毋庸向被告
          購買土地二分之一，因為建物己○○及丙○○同意將
          建物返還登記給原告，原告能取得建物所有權，即便
          坐落土地被告有二分之一應有部份，原告仍然可以使
          用收益系爭房地，甚至再費時訴訟履行合建契約。
        (4)依卷內土地登記申請書顯示，被告僅係曾共有土地二
          分之一，並無被告及乙○○所述建物也有二分之一之
          權利，而被告之友性證人庚○○及己○○另證述被告
          有三分之一之權利，又拆帳明細表顯示B6是完全分予
          原告，是被告與數位證人間之陳述顯有相左之處，亦
          與卷內登記申請書及拆帳明細表不符，是被告主張原
          告向其購買建物及土地二分之一之應有部份，誠屬有
          疑，無非係臨訟卸責之詞。
        (5)證人庚○○雖證述訂約過戶交屋各要繳一次款，既然
          如此，原告向被告購買應有部份應會訂立買賣契約，
          土地登記聲請書上聲請登記以外約定事項應會有記載
          「另立私契」，然查本件原告與被告並未訂立任何買
          賣契約（私契），被告亦未提出任何買賣契約書，土
          地登記聲請書上聲請登記以外約定事項亦無記載「另
          立私契」，此外B6部份自建築完成後即由原告支配使
          用，並自71年間即出租予訴外人陳吉雄至81年間，租
          賃契約終止後則由原告繼續支配使用，是根本無所謂
          交屋之問題，由上顯見證人庚○○所述與客觀事實不
          相符合。
        (6)系爭B6之不動產係完全分給原告，如有分給被告三分
          之一，拆帳明細表丁○○部分自當會記載1/3B6，謝
          炳松部分亦會記載2/3B6 ，且被告所分得之不動產價
          值將會超過847萬元。本件由拆帳明細表顯示出謝金
          龍、丁○○及辛○○各分得1/3B1，證人或因70年間
          合建事宜已久，對於如何分配房屋難免記憶有所出入
          將1/3B1誤以為1/3B6。
        (7)因為辦理畸零地交換後，己○○及丙○○答應將建物
          無償返還登記原告以履行合建約定，是系爭土地登記
          申請書內載明買賣實圖登記之方便，並非真有買賣關
          係，而連號併案一起送件之丁○○部分亦填載買賣關
          係，此亦係圖登記程序之方便，並非實質上有買賣關
          係存在，要難以此公契之記載逕認兩造間有買賣關係
          存在，如果被告主張有買賣關係，應提出買賣契約（
          私契），以盡實質之舉證責任。
        (8)系爭667地號之土地總面積僅169平方公尺（51.1225
          坪），被告主張原告花360萬元向其購買二分之一土
          地（25.56125坪），顯然不合常情。蓋81年間東山路
          附近25坪之土地，市場行情不可能高達360萬元。
        (9)本件如果確係買賣房地價款，原告何必向訴外人謝春
          田陸續借三紙支票，直接將農會帳戶內之現金或貸款
          下來的錢直接匯款至被告之戶頭，甚至簽立買賣契約
          （私契）載明分三期給付作為憑證。且81年8月29 日
          被告已將B6之土地二分之一移轉登記予原告，衡之常
          情，如係買賣關係應會在移轉登記完畢將價金給付完
          畢（如同土地登記申請書所示：價款交付方法係登記
          完畢後一次付清），然本件第三紙支票係原告於81年
          9月29日始轉存110萬入庚○○帳號使支票兌現，此顯
          然與一般不動產交易情形不同。更何況，如係被告之
          太太堅持不願意將應有部份返還登記原告，應會要求
          原告一次給付買賣價金，豈可能會同意移轉登記完畢
          後尚未拿到全部買賣價金款項。相反的，如果原告要
          向被告購買應有部份，豈可能於移轉登記（81年8月
          29日）前，即先於81年7月25日轉存100萬入庚○○帳
          號，卻未簽立任何買賣契約及談成買賣金額總價，此
          誠屬不可能。如果被告堅持過戶要求360萬元之買賣
          價金，原告一定會撕破臉訴訟履行合建契約，至少也
          會要求簽立買賣契約於移轉登記同時一次給付價金，
          或以更少更便宜價格來購買，或以當初合建B6估價
          400萬元之二分之一或三分之一價格來購買，而非以
          360萬元來購買。
        (10)果原告支付360萬元向被告購買應有部份，則被告應
          會記憶深刻其就建物及土地之應有部份到底有多少，
          其賣出多少不動產之應有部份價值達360萬元，然被
          告確實就B6建物部份無二分之一應有部份，卻仍於答
          辯狀陳述其以360萬元賣出土地及建物二分之一應有
          部份予原告，此無非欲將81年間交換地無箝制必要返
          還登記原告之事，扭曲成原告支付價金向其購買應有
          部份。
      6.證人庚○○之證述不實在，理由如下：
        (1)原告與被告從未訂立任何買賣契約（私契），如有訂
          立被告早已提出，且卷內之土地登記申請書上聲請登
          記以外約定事項亦無記載「另立私契」，此外B6部份
          自建築完成後即由原告支配使用，並自71年間即出租
          予訴外人陳吉雄至81年間，租賃契約終止後則由原告
          繼續支配使用，是根本無所謂交屋之問題，由上顯見
          證人庚○○所述與客觀事實不相符合。
        (2)依拆帳明細表B6部份是完全分予被告，且從建築物改
          良物登記簿可知，B6之建物部份自始自終被告均無應
          有部份，被告亦於答辯狀主張：原告目前居住之土地
          及房屋在81年之前與被告各有二分之一應有部分，原
          告向其購買土地房屋二分之一應有部分，證人庚○○
          卻很肯定證述被告有三分之一持分，此在在令人匪夷
          所思。
      7.證人己○○之證述不實在，理由如下：
        (1)依拆帳明細表B6部份是完全分予原告，且原告提供合
          建之土地應有部份多於被告甚多，如果建商有說要分
          給被告丁○○三分之一，則原告分得不動產價值將不
          足847萬元，被告分得不動產之價值將近1000萬元，
          是證人所述之分法實屬不可能。
        (2)查69年間合建距今已二十幾年，證人己○○已屆78歲
          之高齡，是否能精確回想合建之約定，要非無疑。況
          且，系爭拆帳明細表已明確指出B6係分給原告，且從
          建築物改良物登記簿及土地登記簿可知B6之建物及土
          地部份自始自終未登記原告有三分之二應有部份，復
          以如被告有三分之一則土地之應有部份應會登記被告
          有三分之一而非二分之一，另被告亦於答辯狀主張：
          「原告目前居住之土地及房屋在81年之前與被告各有
          二分之一應有部分，原告向其購買土地房屋二分之一
          應有部分」，證人己○○卻證述被告有三分之一持分
          ，亦令人匪夷所思。本件由拆帳明細表顯示出己○○
          、丁○○及辛○○各分得1/3B1，證人或因69年間合
          建事宜已久，對於如何分配房屋難免記憶有所出入將
          1/3B1誤以為1/3B6。
      8.證人乙○○之證述不實在，在在係維護被告，茲分述理
        由如下：
        (1)原告辛○○與證人乙○○曾有恩怨如下：
          83、84年間水景里福隆宮原本計畫重劃拆除，時值管
          理人之乙○○亦建議里民拆除福隆宮，因福隆宮之坐
          落土地登記於乙○○名下，里民為保留福隆宮廟宇之
          完整性及恐拆除後土地登記管理人名下將淪為私人所
          有信徒將無法置喙，紛紛表示反對意見，原告辛○○
          遂自告奮勇四處向上級政府奔波陳請於原址保留廟地
          免遭拆除，並透過市政府協助召集信徒大會開會進而
          成立福隆宮管理委員會，使證人乙○○無法再擔任管
          理人，且廟地毋庸拆除必須將土地登記成福隆宮所有
          ，甚至因此事件乙○○無法受里民信任再當選里長，
          是原告方與當初不願將廟地變更登記福隆宮且不召開
          信徒大會之乙○○產生嚴重嫌隙，復以證人乙○○係
          本件支票之最後執票人，其與被告間有任何協議或因
          此三紙支票受有票據兌現之利益，此在在會影響證人
          證詞之可信性。
        (2)如果本件因被告太太堅持不過戶導致原告必須購買，
          致乙○○協調多次印象非常深刻，復以乙○○是本件
          支票之最後執票人，則證人乙○○於第一次出庭應不
          會證述：被告丁○○很客氣，就同意過戶、時間太久
          了，我忘記了有無交付金錢。且，證人對於為何在支
          票上面背書卻均答以過那麼久要再查看看，卻對於原
          告要求開票支付土地房屋二分之一買賣價金又印象非
          常深刻，故證人前後兩次之證述顯然不一致，要難採
          信。
        (3)查系爭B6建築改良物登記簿並無登記被告曾有建物二
          分之一應有部分，證人乙○○第一次出庭後回家如何
          僅憑其提出之土地交換合建合約書、支票影本及拆帳
          明細表後，即很肯定被告丁○○土地與建物都是持分
          二分之一，此實令人百思不得其解，畢竟土地交換合
          建合約書、支票影本、拆帳明細表及B6建築改良物登
          記簿都無記載被告丁○○土地與建物都是持分二分之
          一。如果係因為多次居間協調印象非常深刻，則證人
          何必第一次出庭答以時間太久忘記了，事隔二個多禮
          拜再出庭作證卻又印象非常深刻，甚至篤定被告謝子
          儀土地與建物都是持分二分之一，此在在令人懷疑與
          原告有嫌隙之證人乙○○維護迎合被告之說法。
        (4)本件係原告分三次向庚○○借票陸續交付被告，且拿
          到票時支票上應記載事項均已記載完畢，根本從未委
          託乙○○開票，且係庚○○的票何必要原告來委託劉
          清露開票，是乙○○所述與證人庚○○之證詞亦不符
          合。
        (5)證人乙○○既然對於拆帳明細表不清楚，其如何對其
          上記載之英文代號及內容進一步肯定證述這張拆帳明
          細表之分配比例方式不是針對原告目前居住之東山路
          一段210巷10-1號，而是針對其他部分。參照（70）
          中工建使字第1739號使用執照存根及名冊可知B6即為
          東山路一段210巷10－1號，是證人乙○○所述在在係
          維護被告，企圖將自己無意中提出之拆帳明細表誤導
          係其他土地房屋之拆帳明細分配比例，以模糊B6即東
          山路一段210巷10－1號完全分予原告之事實。
二、被告答辯略以：
    原告所稱之360萬元乃為兩造間不動產買賣原告所交付之款
    項，被告並非向原告借貸。原告目前居住處所之土地房屋所
    有權，在81年之前與被告各持二分之一所有權。原告因想取
    得土地房屋全部之權利，向被告提出購買其持有之部分，但
    期間因價錢雙方認知差異甚大，幾經協調，最後以360萬元
    成交。原告向庚○○借3張支票開立不同兌現日期給被告。
    原告協調期間曾請當時之里長乙○○代書出面，所以雙方在
    其事務所辦理過戶登記手續。
三、兩造經本院整理不爭執事項，並簡化爭點如下，本院並以不
    爭執之事實為本判決之基礎：
（一）兩造不爭執之事實：
      1.原告向訴外人庚○○借得支票3紙，面額共計360萬元交
        付與被告。
      2.原告曾二次發函催告被告清償本金及利息。原告提出之
        存證信函不爭執，被告曾收受。
      3.被告曾發函爭執原告前述存證信函，對於被告提出之存
        證信函真正不爭執，原告有收受。
      4.原告提出之存款取款條影本真正不爭執。
      5.原告提出之送款簿影本真正不爭執。
      6.原告提出之臺中市農會支出傳票真正不爭執。
      7.原告提出之臺中市農會轉帳收入傳票真正不爭執。
      8.原告提出之利率、利息計算表真正不爭執。
      9.原告提出之臺中市農會對帳單真正不爭執。
（二）兩造主要爭執事項：
      1.原告為支付上述360 萬元支票債務，向臺中市農會借款
        360 萬元，匯入庚○○帳戶？
      2.原告支付上開360萬元借款利息計4,178,142元？
      3.兩造間就系爭360萬元之法律關係為何？
四、法院之判斷：
    本件兩造主要爭執點即在系爭360萬元之法律關係究係何屬
    ，原告主張該金錢交付係兩造間之借貸關係，被告則抗辯稱
    係兩造間之買賣不動產之價金給付關係。按請求履行債務之
    訴，除被告自認原告所主張債權發生原因之事實外，應先由
    原告就其主張此項事實，負舉證之責任，必須證明其為真實
    後，被告於其抗辯事實，始應負證明之責任，此為舉證責任
    分擔之原則（最高法院43年台上字第377號判例意旨參照）
    ，經查：
（一）被告固舉出支票、臺中市農會取款條單、支票送款簿及證
      人甲○○之證述內容以為本件確係借貸關係之證明。而其
      中關於系爭支票交付及兌現後金額由被告領得乙節，被告
      固不爭執，然金錢交付之原因關係究為何，由該等金錢交
      付之事實，尚不能推知。
（二）證人甲○○固證稱，曾於81年間聽聞的時候，有看到原告
      辛○○與人家在交談，並說「子儀，年快到了，你那360
      萬元是否該還給我了」，對方說，「好，我儘量去籌錢，
      松仔，農會利息先去繳，兄弟不讓你吃虧」等語（參96年
      12月31日言詞辯論筆錄）。然查，證人係在多年後經原告
      之誘導始為此等回憶，則其因此而敘述之內容是否確實符
      合當時情形，即屬有疑。且即認證人所述所實，其亦僅聽
      聞兩造討論金錢之部分內容，而關於金錢之交付係屬何種
      法律關係則係由原告轉述得知，是其所述自難遽予採信。
（三）依證人庚○○、乙○○所述，原告交付系爭三紙支票之原
      因均與兩造共同與建商合建之土地、房屋有關（詳下述(四)
      ）；再本件原告主張係81年間之借貸，其間原告均未曾以
      各種方法保存證據，或為任何客觀可見之催告返還行為，
      則上開無法證明借貸關係存在之不利益，自應由其承擔。
      綜據前述，本件原告有關系爭360萬元係屬借貸之主張云
      云，本院認無從遽予採信。
（四）本件依證人庚○○、丙○○、己○○及乙○○於本院證述
      之內容（參本院96年12月10日、96年12月31日、97年1月
      16日及97年4月16日言詞辯論筆錄）及證人乙○○提出之
      合建契約、分配明細，原告提出之分配位置對照圖、使用
      執照等可知，兩造確曾與堂兄弟等共同提供土地與建商合
      建房屋，並各自分得部分房屋及土地。就此，即係被告主
      張原告係以系爭360萬元向其購買不動產之依據。而查：
      1.依兩造各自提出之土地登記謄本及土地登記申請書記載
        之情形，81年間兩造就坐落臺中市○○區○○段667 地
        號土地確有被告將其土地所有權應有部分二分之一辦理
        移轉登記與原告之情形，且其買賣價金亦記明54萬9250
        元。其買賣原因日期登記為81年6月30日，於81年7月23
        日辦理增值稅繳納，另送請地政機關辦理日期為81年8
        月27日、登記完畢日期為81年8月29日，核與系爭支票3
        紙之日期分別為81年7月27日、81年8月27日及81年9 月
        27日相近，是被告辯稱係買賣不動產之價金，尚非無據
        。次查，原告雖主張兩造未訂定一般所稱私契之不動產
        買賣契約，顯見兩造無買賣關係等語；然查，不動產買
        賣依實務運作，固然多有訂定公契（即向地政機關送請
        登記之買賣契約書）及私契之情形存在，惟兩造為同父
        母之親兄弟，且本件買賣距今已近16年，其究係未訂定
        私契或未保留證據，固難遽予論斷。惟未能提出私契亦
        不能全然推定即無買賣行為，原告此部分主張為本院所
        不採。
      2.查81年間為國內不動產自75、6年間一路價格上揚之頂
        盛時期，是該數年間之不動產價格自與兩造委請他人合
        建時之70年間不可同日而語。而依兩造向地政機關送請
        登記之買賣契約書（俗稱公契）記載之價格為54萬9250
        元，則系爭土地兩造約定買賣價金360萬元，是否即確
        與不動產價格之一般市場行情不符，實難遽斷。
      3.兩造及其他兄弟、堂兄弟曾共同提供共有土地與建商合
        建房屋之事實，為兩造所不爭執，而依卷附由證人乙○○提供之合建分配表所示之建物分配結果，原告固係分
        配其現居住之房屋，然建物坐落基地則兩造仍各有土地
        所有權應有部分二分之一（參卷附土地登記謄本），故
        原告仍有買受房屋坐落基地之必要。而證人乙○○已證
        述兩造係洽商後同意以360萬元買受（買受標的物因年
        代久遠，證人等均證述含建物而容有誤會），則兩造既
        係自行商定買受價格，其買受價格自亦無必需與市價相
        符之必要。
      4.查庚○○係系爭支票之發票人，且嗣後原告向臺中市農
        會借款用以清償庚○○之票據債務。而支票金額亦高達
        360萬元，則其證稱其曾向原告詢問借此三張票據之目
        的，原告告以買屋等節，即屬合於常情；且原告借款當
        時告知係買屋之款項，亦無故為欺瞞之必要，是證人庚○○上揭證述內容，應屬可採。至其餘證人己○○、丙○○固對於系爭原告所有之建物及坐落基地之應有部分
        ，有不同之陳述，然查各該證人年歲已高，且依系爭合
        建分配明細表，兩造確有部分房屋係各分得三分之一（
        即分配表上之B1部分），另亦有部分被告係分得二分之
        一部分（即分配表之B4部分，與己○○共同分得），是
        證人等所述之房屋分配固然與分配表記載內容不同，然
        不無因時日久遠而記憶失誤之情形（此原告亦自陳證人
        疑有記憶錯誤之可能，參原告97年3月10日提出之民事
        準備(三)狀，第7頁），惟亦不能據此即推翻兩造間就原
        告所有房屋坐落之土地應有部分曾有買賣行為之事實。
      5.原告指稱因與乙○○曾結怨，致其為偏坦之證言云云；
        然依原告所述，此係二人於83、84年間所發生之爭執，
        且依原告所述糾紛發生過程及情節，亦非如古語所稱之
        不共戴天之仇，再其發生距今已十餘年，證人乙○○即
        認對原告有所積怨，當亦無干冒偽證罪責，而故為不實
        證述之可能。原告以此推認乙○○必然為偏頗被告之證
        詞，為本院所不採。
      6.按遺產及贈與稅法第5條第6款規定，二親等以內親屬間
        之財產買賣以贈與論，應課徵贈與稅，但能提出已支付
        價款之確實證明，且該已支付之價款非由出賣人貸與或
        提供擔保向他人借得者，不在此限。本件兩造間向地政
        事務所申請土地所有權移轉登記之申請檔案中雖附有繳
        納贈與稅之收據，然因兩造係屬二親等之血親（兩造係
        同父母之親兄弟），是兩造間之買賣，即有依上揭法律
        規定課徵贈與稅之適用，本件買賣迄今已十餘年，雖未
        能保留相關書證以為證明該贈與稅因何故而為繳納，然
        不無可能係由代辦土地所有權移轉登記之代書逕循作業
        慣例，而依上開規定繳納贈與稅後申請登記，否則即難
        解釋土地登記申請書上載明買賣，復有繳納贈與稅收據
        之情形。原告以此推認兩造就系爭房屋坐落基地所有權
        應有部分二分之一之買賣為單純贈與，不無誤會。
      7.綜上，被告抗辯稱系爭360萬元係兩造間不動產買賣價
        金，本院認尚屬可採。
（五）按不當得利，依民法第179條之規定，乃以無法律上之原
      因而受利益，致他人受損害者為其要件。又不當得利係以
      當事人之一方無法律上之原因而受利益，致他方受損害為
      其成立要件，並須就無法律上之原因，負舉證責任。經查
      ，如前述，本件被告收受系爭360萬元乃基於兩造間之不
      動產買賣契約而來，即被告並無非無法律上之原因而受有
      利益。原告主張被告應返還不當利得，於法亦有未合。
（六）綜上所述，本件既未能認定被告曾向借貸原告360萬元之
      事實，亦無原告所主張之被告有不當得利情事存在；原告
      依借貸契約、民法第478條規定及第179條規定之不當得利
      法律關係，訴請被告給付360萬元，及82年1月1日起至清
      償日止，按年息5%計算之利息，洵屬無據，應予駁回。原
      告之訴已經駁回，其假執行之聲請已失所附麗，應併駁回
      之。
五、本件判決之基礎已臻明確，兩造其餘之攻擊防禦方法及舉證
    ，核與判決無影響，毋庸一一論列，併此敘明。
據上論結，本件原告之訴為無理由，依民事訴訟法第78條，判決
如主文。
中    華    民    國    97    年    4     月    30    日
                  民事第四庭    法  官  王鏗普
正本係照原本作成。
如對本判決上訴，須於判決送達後20日內向本院提出上訴狀。
中    華    民    國    97    年    4     月    30    日
                                書記官


司法院資訊處製作；財團法人民間司法改革基金會備份。
